臺灣基隆地方法院民事判決　　　　　　　 93年度訴字第532號
原　　　告　許建中即建宗工業社
訴訟代理人　甲○○○
被　　　告　立城營造股份有限公司
法定代理人　丙○○
　　　　　　　　　　　　7樓
訴訟代理人　丁○○
　　　　　　乙○○
上列當事人間清償債務事件，本院於94年6 月22日言詞辯論終結
，判決如下：
    主  文
被告應給付原告新臺幣參拾柒萬貳仟捌佰參拾壹元，及自民國九
十三年十一月十日起至清償日止，按年息百分之五計算之利息。
原告其餘之訴駁回。
訴訟費用由被告負擔五分之二，餘由原告負擔。
    事實及理由
一、原告起訴主張：
  一被告於民國（下同）91年11月間發包工程由原告承作，並要
    求以次月結帳之方式付款；至92年4 月份為止，被告累積應
    給付款為新台幣（下同）450 餘萬元，經原告多次催討後，
    被告僅給付零星之款項，尚積欠原告839,767 元款項未給付
    ，爰提起本件訴訟請求被告如數給付上開款項，及自支付命
    令送達被告之翌日起至清償日止，按年息百分之五計算之利
    息等語。
  二對於被告抗辯之陳述：
    (一)當初是由被告公司之業務經理己○○出面接洽，且交給原
      告一份「貓道」之工程圖，此外並有己○○親自簽名確認
      之貓道工程並親筆書寫「貓道材料分析」，以及被告公司
      之工地主任魏約翰出具之切結書亦提及有貓道工程，均可
      證明被告要原告施工的項目中，包括有貓道的部分。
    (二)原告於91年施作時，即已將報價單詳列，並依約定開立統
      一發票交與被告，被告收到發票時亦未提出異議，為何於
      付款部分之後又反悔。
    (三)被告稱原告工程內容沒有「貓道」一項，但被告與原告接
      洽時，係由被告公司之業務經理己○○與原告接洽，己○
      ○並親自簽名確認第三期修正貓道做法，且於施工期間指
      定由魏約翰為工地主任，其中亦有提及貓道工程。
    (四)就被告所提「施工架五金部分」，被告於發包時表示要自
      行準備鐵件，故施工架之鐵件由訴外人中明鋼鐵有限公司
      （簡稱中明公司）承攬，由原告負責施作，且於施作前由
      被告簽認無誤。
    (五)庭訊時被告公司經理己○○已出庭作證有發包貓道工程給
      原告施作，被告卻以不知情推託。被告於發包工程時，即
      表示每項工程由專案經理全權處理，今被告以內部人員失
      職私自發包為理由，拒不給付工程款，並不合理。
    (六)證人己○○於庭訊時表示貓道工程有瑕疵，應扣款云云，
      與事實不符。其貓道工程分為三期，原告於第一期工程完
      工時，開立發票交予被告通知驗收請款，詎料被告多方推
      託，並未將款項交給原告，且於請款期間第二期亦完工。
      原告見第一期款項尚未收取，故暫未開立發票，但仍通知
      第二期工程之驗收；詎料被告非但不出面，亦對原告之請
      款不予置理，而後竟於未告知原告之情形下將第三期貓道
      工程轉發包其他廠商。己○○曾經親筆書寫「貓道材料分
      析」，並於原告開立估價單後，經己○○確認無誤後開立
      發票號碼00000000，金額為233,450 元交予被告，被告亦
      無任何異議，並將上開發票送出報稅。今已完工二年有餘
      ，若工程有問題，為何不於驗收時提出？又為何不於保固
      期間提出請求改善？是被告所稱，全為卸責之詞。
二、被告則以：
  一被告確實曾發包工程給原告承作，且被告已給付原告本件之
    工程款合計3,475,000 元。但被告發包之工作項目並非如原
    告所列，在原告所提出之報價明細中，「施工架工資五金」
    部分，扣除材料已給付中明公司3,296,923 元後，應給付原
    告之金額應為2,522,364 元，而非原告所主張之3,075,160
    元；且「貓道一期」及「貓道二期」根本非被告公司承攬項
    目，並未發包給原告，被告並無給付原告貓道一、二期工程
    合計484,208 元之義務。此三項金額包含稅金部分合計為
    1,190,762 元[ 計算式：（3,075,160 －2,402,251 ＋233,
    450 ＋227,700）×1.05 ＝1,190,762]，已超過原告所主張
    之金額，故原告之主張顯無理由。
  二被告公司向中正國際航空站所承攬之工程中，根本沒有「貓
    道」部分，「貓道」項目是由其他公司所承攬，則被告如何
    能將之發包或提供貓道工程圖予原告？而被告公司亦無原告
    所稱魏約翰之人，是原告自不得向被告請求給付貓道工程部
    分之款項。且證人己○○交付原告貓道工程文書所簽立的只
    有「己○○」，其他文書都蓋有被告公司之印章，顯示貓道
    工程部分是證人己○○以個人名義與原告簽立之契約。況貓
    道部分，己○○已另外向他人請求價金並已經達成和解。
  三被告公司給付中明公司3,296,923 元部分，有三張支票可為
    證；被告已將需給付中明公司部分支付完畢，至於原告與中
    明公司如何約定，應由原告向中明公司請求，要與原告公司
    無涉等詞置辯。
三、兩造不爭執事項：
  一被告曾發包工程予原告施作，且對於承攬項目「平台移位（
    二）期」、「樓梯五金」、「鍍鋅扶手（一）期」、「臨時
    清潔工」、「鍍鋅欄杆」、「鍍鋅扶手（二）期」、「平台
    移位（三）期」、「代購膠布（PU輪）」以及「C 型平台下
    降工程」等，承攬金額分別為321,750 元、80,985元、6,00
    0 元、10,000元、4,800 元、4,800 元、320,000 元、5,00
    0 元、17,000元。
  二被告已給付原告之工程款金額為 3,475,000 元。
  三原告請求項目中之「施工架工資五金」一項，為「施工架工
    程」，被告係交由原告及訴外人中明公司共同承攬，由中明
    公司負責提供材料，原告進行施作，總價款為5,359,000 元
    。
四、兩造爭執要點：
  一原告承攬之「施工架工程」項目中，被告應給付原告關於「
    工資」部分之金額為何？
  二被告發包予原告承作之項目是否包括「貓道一期」及「貓道
    二期」部分？
五、本院之判斷：茲就兩造爭執要點逐一論述如下：
  一原告承攬之「施工架工程」項目中，被告應給付原告關於「
    工資」部分之金額為何？
    (一)查本件被告與訴外人貿立技術工程股份有限公司、淯璽實
      業有限公司、淨臺工程有限公司於91年7 月共同承攬交通
      部民用航空局中正國際航空站之「更新第一航廈一樓出、
      入境大廳天花板及照明工程（第一、二期）」、「第一航
      廈一樓出、入境大廳自動撒水及排煙系統增設工程」及「
      第一航站大廈組合式空調箱風管汰換工程」（簡稱系爭工
      程）後，即與訴外人漳發工業有限公司簽立「工程合作契
      約書」，約定「‧‧雙方合作承攬交通部民航局中正機場
      第一航廈更新天花板工程、出入境大廳、海關大廳等三部
      份‧‧」，並進而約定「‧‧本工程由乙方（即漳發工業
      有限公司）負責人己○○君全權處理並統籌工程事務，甲
      方（即被告）同意印製兩盒甲方業務經理之名片，以利業
      務執行及其他業務爭取。」此有上開工程合作契約書附卷
      可稽。故被告就其承攬之第一航站大廈工程，委任訴外人
      己○○擔任經理人，全權處理相關事務乙情，堪以認定。
    (二)復查，兩造關於「施工架」工程之價格，有原告所製作復
      經被告公司業務經理己○○簽名確認之「訂購單」三件在
      卷可按。依上開訂購單所載，原告雖於審理時主張計算訴
      外人中明公司之「材料」價額時，應加計「黑鐵板」、「
      沖孔工資」、「角鐵」、「切角工資」等項目，惟依原告
      所提上開訂購單「品名」項目所載，並未包括原告所稱之
      「沖孔工資」及「切角工資」二項，故被告抗辯上開「沖
      孔工資」及「切角工資」二項不應列入承攬報酬計算乙情
      ，應堪採信。另依上開訂購單「單價」及「金額」項目所
      載，「黑鐵板」之單價由每公斤18元降為17元，而「A 型
      架」、「B 型架」、「C 型架」之單價亦分別由原先之
      91,382元、91,878元、93,619元降至85,000元、85,000元
      、86,000元。從而，計算材料價額時，亦應依此比例計算
      。是總計被告應給付中明公司之材料價金為2,905,834 元
      （計算式詳如附表一所示），而原告得請求「工資」部分
      之金額則為2,453,166 元（計算式：0000000 －0000000
      ＝0000000）。
  二被告發包予原告承作之項目是否包括「貓道一期」及「貓道
    二期」部分？
    (一)按公司之經理人在執行職務範圍內，亦為公司負責人，公
      司法第8 條第2 項定有明文。而稱經理人者，謂由商號之
      授權，為其管理事務及簽名之人，民法第553 條第1 項亦
      規定甚明。故其執行職務所為之行為，即直接對公司發生
      效力，此為法定委任代理之當然效果，與一般意定代理人
      應表明代理之旨，所為法律行為始對本人發生效力之情形
      ，自有不同（最高法院92年台上字第145 號判決參照）。
    (二)經查，證人即被告將系爭工程委任之業務經理己○○於94
      年4 月7 日到庭證稱確有將系爭工程內貓道一、二工程發
      包給原告施作，並提供貓道工程圖予原告，且報價單修改
      為訂購單部分也是伊簽名表示同意（見本院94年4 月7 日
      言詞辯論筆錄）等語，可徵證人己○○確實有以被告公司
      業務經理之身分，將系爭工程貓道一、二期部分發包予原
      告施做。且證人即承包系爭工程施作有關貓道工程及消防
      工程之訴外人泰州消防器材有限公司（簡稱泰州公司）副
      總經理戊○○於94年5 月26日亦到庭證稱：我們是淨台工
      程有限公司（簡稱淨台公司）的下包，淨台公司是負責消
      防的部分，貓道工程是屬於消防工程的一部分；消防、機
      電、空調三個工程都是有包含貓道工程；貓道工程分為三
      大階段，一個大階段分為五個小階段，原告負責部分應該
      是第一個大階段的第一、二期小階段的貓道工程；我們泰
      州公司當初是將貓道工程交給漳發工業有限公司（簡稱漳
      發公司）來承攬，漳發公司負責人是劉則斌，在工程進行
      中都是和己○○對話，所有文件都是由己○○負責（見本
      院94年5 月26日言詞辯論筆錄）等語，顯見原告確實有依
      證人己○○之指示進行系爭工程貓道一、二期部分之施工
      。
    (三)參之另案訴外人漳發公司與訴外人泰州公司間請求「給付
      工程款」訴訟中（案號為：臺灣臺北地方法院92年建字第
      95號），漳發公司提出之起訴狀中記載：「‧‧原告（指
      漳發公司）承攬被告（指泰州公司）位於桃園縣大園鄉之
      交通部民用航空局中正國際機場第一航廈天花板、水電、
      空調、消防更新工程案，消防部份之增設消防用防煙垂壁
      工程與天花板內維修用之人行通道俗稱貓道工程等兩項，
      ‧‧二、接續施作部份共值新台幣玖拾捌萬捌仟肆佰參拾
      壹元正（詳附計算式），被告均惡意拖延迄今未給付，‧
      ‧」等語，其所指之「計算式」中，並記載有：「‧‧第
      二次‧‧2.貓道401M－已付125M＝276M」、「276M@1500
      元＝414000元（稅外加）（建宗工業社做每M ＝1100元）
      」等情。經比對原告所提報價單上所載貓道一、二期工程
      之數量亦為401 公尺（203+198 ＝401）， 益徵原告所施
      作之「貓道工程」，原為與被告共同承攬系爭工程之淨台
      公司應施作之項目，後由淨台公司交由泰州公司承攬，泰
      州公司再交由漳發公司承攬，此時再由漳發公司實際負責
      人己○○利用其受任為被告公司業務經理之便，於交付被
      告公司之「平台移位（二）期」、「樓梯五金」、「鍍鋅
      扶手（一）期」、「臨時清潔工」、「鍍鋅欄杆」、「鍍
      鋅扶手（二）期」、「平台移位（三）期」、「代購膠布
      （PU輪）」以及「C 型平台下降工程」等工程予原告施作
      時，夾帶貓道一、二期給原告施作。故自原告之角度而言
      ，證人己○○既為被告公司就系爭工程所委任之業務經理
      ，而貓道工程之施工位置亦在中正機場第一航廈施工範圍
      內，且亦與己○○所交付之其他多項工程有關，則原告自
      無從分辨貓道工程究屬於被告或訴外人貿立技術工程股份
      有限公司、淯璽實業有限公司及淨台公司共同承攬之系爭
      工程中，哪一個公司所應施作之項目；亦無從辨別證人己
      ○○除擔任被告公司之業務經理外，又係輾轉承包淨台公
      司貓道工程之次承包商即漳發公司之實際負責人，即原告
      所認知者，僅為證人己○○係被告公司對外負責工程事項
      之業務經理乙情爾。此外，原告自證人己○○處所取得之
      貓道施工圖上，亦有被告公司之名稱，益徵原告上開認知
      之情。
    (四)依上所述，就原告而言，其係認證人己○○為執行被告公
      司之職務，揆諸前揭說明，證人己○○與原告之行為應對
      被告公司發生效力，原告自得依此向被告公司請求貓道一
      、二期工程之承攬報酬。至於貓道一、二期工程數額部分
      ，原告雖主張每公尺單價1,150 元，惟對此並未能舉證以
      實其說，自應以被告業務經理即證人己○○於另案中所自
      承之每公尺1,100 元為計算基準，合計此部分款項為441,
      100 元（401 ×1100＝441100）。
  三綜合上情，本件原告施作被告之「施工架工資五金」、「平
    台移位（二）期」、「樓梯五金」、「鍍鋅扶手（一）期」
    、「臨時清潔工」、「鍍鋅欄杆」、「鍍鋅扶手（二）期」
    、「平台移位（三）期」、「代購膠布（PU輪）」以及「C
    型平台下降工程」、「貓道一、二期」等工程，所應得之報
    酬額總計為3,847,831 元（計算式見附表二所示），惟被告
    已支付原告3,475,000 元，此為兩造所不爭執，從而，原告
    請求被告給付報酬額在372,831 元及自支付命令送達被告翌
    日即93年11月10日起至清償日止，按年息百分之五計算之利
    息，為有理由，應予准許；至原告逾此範圍之請求，既乏依
    據，應予駁回。
  四本件原告既未聲請願供擔保請准宣告假執行，則被告自無願
    供擔保請准宣告免為假執行之必要；又本件事證已臻明確，
    兩造其餘主張陳述及所提之證據，本院自毋庸再予審酌，併
    予敘明。
六、據上論結，本件原告之訴一部有理由，一部無理由，依民事
    訴訟法第79條，判決如主文。
中　　華　　民　　國　　94　　年　　7 　　月　　6 　　日
　　              民事庭法　官　林玉珮
以上正本係照原本作成。
對於本件判決如有不服，應於收受送達後20日內向本院提出上訴
書狀，敘述上訴之理由，上訴於臺灣高等法院，並按他造當事人
之人數附具繕本。
中　　華　　民　　國　　94　　年　　7 　　月　　6 　　日
                        書記官　湯惠芳
【附表一（元以下四捨五入）】
 A型架：
（2674×17＋1130）×30組×85000/86208 （為報價單金額項目
  總計）＝0000000
 B型架：
（2712.6×17＋931）×29 組×85000/86665 （同上）
  ＝0000000
 C型架：
（2798.3×17+1130）×4組×86000/88321 （同上）
  ＝000000
 0000000＋0000000＋189685＝0000000 （材料價額）
【附表二（元以下四捨五入）】
 0000000＋321750＋80985＋6000＋10000＋4800＋4800＋320000
 ＋5000＋17000＋441100 ＝0000000
 0000000 ×1.05 （5％稅）＝ 0000000
